【裁判字號】    96,上,634
【裁判日期】    970401
【裁判案由】    分割共有物
【裁判全文】
臺灣高等法院民事判決                   96年度上字第634號
上  訴  人  丙○○
            乙○○
            庚○○
            辛○○
            甲○○
            癸○○
            壬○○
共      同
訴訟代理人  林清漢律師
複代  理人  丁○○
被上  訴人  己○○
訴訟代理人  戊○○
            邱清銜律師
上列當事人間請求分割共有物事件，上訴人對於中華民國95年6
月18日台灣桃園地方法院95年度訴字第1032號第一審判決提起上
訴，本院於97年3月18日言詞辯論終結，判決如下：
    主      文
上訴駁回。
第二審訴訟費用由上訴人負擔。
    事實及理由
壹、程序部分：
    本件被上訴人起訴請求分割共有物，原審准予分割。上訴人
    不服，提起上訴，原上訴聲明：(一)原判決廢棄。(二)兩造共有
    坐落桃園縣新屋鄉○○段851 地號土地（下稱系爭土地，地
    目溜，面積2,056.69平方公尺），分割方法為：如聲明上訴
    狀附圖所示Ａ紅色部分（面積443.22平方公尺）分歸被上訴
    人取得；如聲明上訴狀附圖所示Ｂ藍色部分（面積1613.47
    平方公尺）分歸上訴人等取得，並依原判決附表所示之分割
    後取得土地之權利範圍比例保持共有（見本院卷第7 頁反面
    ）。嗣於本院審理時變更第2 項上訴聲明為：被上訴人在第
    一審之訴駁回（見本院卷第41頁）。核其變更僅係更正上訴
    聲明，非訴之變更與追加，被上訴人雖不同意，仍應予准許
    ，合先敘明。
貳、實體部分：
一、被上訴人主張：兩造共有之系爭土地，無因物之使用目的不
    能分割或訂有不分割期限之契約，但共有人間不能達成分割
    協議，爰依民法第823 條第1 項、第824 條規定，請求裁判
    分割。
二、上訴人則以：系爭土地之共有人早於58年1 月12日達成分割
    協議，雖未辦理分割登記，但多年來各共有人及其子嗣（含
    被上訴人）均依協議內容分別管理使用系爭土地，兩造間除
    有分管契約外，又於95年4 月15日再次達成分割協議，被上
    訴人自不能再起訴請求裁判分割，況上訴人就兩造與其餘共
    有人共有之17筆土地，已另案聲請調解分割，系爭土地亦不
    能單獨分割等語，資為抗辯。
三、原審對於被上訴人之請求，判決：兩造共有坐落桃園縣新屋
    鄉○○段八五一地號，地目溜，面積2056.69 平方公尺（准
    予分割），分割方法：如附圖甲案所示Ａ1 部分（面積
    642.7 平方公尺）分歸被上訴人取得；如附圖甲案所示Ｂ1
    部分（面積1413.99 平方公尺）分歸上訴人丙○○、乙○○
    、庚○○、辛○○、甲○○、癸○○、壬○○取得，並依附
    表所示之分割後取得土地之權利範圍比例保持共有。上訴人
    不服，提起上訴，聲明廢棄原審判決，並駁回被上訴人於原
    審之訴。被上訴人則求為駁回上訴之判決。
四、兩造不爭執事項（見本院卷第62頁）：
  (一)系爭土地為兩造所共有，上訴人丙○○、乙○○、庚○○、
    辛○○、甲○○、壬○○、癸○○及被上訴人應有部分分別
    各3/32、3/32、3/128、3/128 、13/32 、3/128 、3/128、
    6/15。
  (二)附圖甲案A1有部分為廢耕狀態、B1部分現為上訴人庚○○、
    辛○○、甲○○、癸○○、壬○○5 人插秧種稻，週圍848
    地號、852 地號均為道路，850 地號是水溝，853 地號除兩
    造還有其他共有人共有。
五、兩造同意依民事訴訟法第270條之1第1項第3款規定，整理並
    協議簡化爭點為：(一)兩造間是否已就系爭土地訂有分割協議
    ？(二)如無，則分割系爭土地應依兩造持分，或依兩造現耕位
    置、面積為分割依據？（見本院卷第62頁），茲分述如下：
  (一)兩造間是否已就系爭土地訂有分割協議？
    按共有物除因物之使用目的不能分割，或共有人間契約訂有
    不分割之期限者外，各共有人得隨時請求分割共有物；共有
    物分割之方法，共有人不能協議決定者，法院得因任何共有
    人之聲請，以原物分配或變價分配之，民法第823 條第1 項
    及第824 條第2 項分別定有明文。本件被上訴人主張系爭土
    地地目溜、面積2056.69 平方公尺，上訴人丙○○、乙○○
    、庚○○、辛○○、甲○○、壬○○、癸○○及被上訴人應
    有部分分別為3/32、3/32、3/128 、3/12 8、13/32 、3/12
    8 、3/128 、5/16，無依使用目的不能分割或兩造間訂有不
    分割期限之契約，並提出土地登記簿謄本為證，上訴人對此
    不爭執，自堪信為真實。上訴人雖抗辯系爭土地已與其他共
    共有土地合併達成分割協議，不得單獨訴請裁判分割云云，
    但為被上訴人所否認，經查：
    1.上訴人抗辯：系爭土地之共有人曾於58年1 月12日達成分
      割協議，並提出實測圖（見本院卷第43頁）為證，被上訴
      人否認其真正。查：
      (1)上訴人提出之實測圖係由「委託測量士石松測量製圖所
        」於58年1 月12日就新屋鄉○○○○段17-2、98-3、
        98-2等3 筆地號所測量之成果圖，其上雖載有「共有持
        分人姜星、溫阿趙、溫雪特、溫雲芳、庚○○、溫阿坡
        」等人（其中溫雲芳係被上訴人祖父、溫雪特係溫阿趙
        的兒子過繼給溫雲芳、庚○○係本件上訴人），但未經
        任何共有人在測量圖上簽名承認，尚不足用以證明共有
        人間確有分割之協議。
      (2)上訴人庚○○在本院審理時，具結證稱：「851 地號（
        即重測前青草坡小段98-3地號）、944 地號原係池塘，
        853 地號一部分也是池塘，因為大家想要開墾為田，姜
        星、溫阿趙、溫雲芳、我本人還有溫阿坡5 人協商好分
        割範圍，請測量師到現場測量未繪圖，只有請測量師指
        示地點在哪裡，待開墾好約半年再委任測量師進行實地
        測量準備辦理分割登記，後來測量師說沒有辦法登記，
        所以沒有去登記…溫雪特是溫雲芳的兒子，溫雪特沒有
        參加協商。本來只有5 個人，溫雲芳要分一部分給溫雪
        特，所以才會有6 個人…大家說話算話，不用書面，到
        目前為止各房還依照測量圖進行耕種…89年可以分割後
        ，大家又協商分割依現有部分分割，大家一直在協商，
        96年5 月19日大家協商好都蓋章，只有被上訴人沒有蓋
        章。」等語（見本院卷第65頁反面-66頁）。查：
        共有物分割協議乃「各共有人」對分割方案由「全體
          共有人」均表示同意之意思表示合致。依上訴人所指
          立分割協議之共有人，至少有姜星、溫阿趙、溫雲芳
          、庚○○、溫阿坡等人，庚○○只是5 位共有人中之
          1 人，其個人陳述不足以證明全體共有人已成立分割
          協議。
        庚○○稱：「併同分割之3 筆土地全部或部分為池塘
          ，最初是想要開墾為田地…只有請測量師指示地點在
          哪裡，待開墾好約半年再委任測量師進行實地測量準
          備辦理分割登記」，足認測量圖繪製前，庚○○等共
          有人並「無」分割共有物之意思。半年後雖繪製測量
          圖，惟製圖人係「委託測量士石松測量製圖所」、繪
          圖內容未有任何共有人簽名認可，已如前述，自亦不
          足以證明有分割協議存在。參以，庚○○又稱「測量
          師說沒有辦法登記，所以沒有去登記」、「89年可以
          分割後，大家又協商分割，依現有部分分割，大家一
          直再協商…被上訴人沒有蓋章」，益徵系爭58年間繪
          製之測量圖非兩造間之分割協議，否則庚○○等共有
          人又何需於89年後一再就分割事宜進行協商。
        庚○○又稱：「到目前為止，各房還依照測量圖進行
          耕種，可證明有分割協議」云云，惟如前所述，上訴
          人無法證明全體共有人間有「分割協議」存在，則單
          純由共有人依測量圖耕作之「事實」，自亦不足以證
          明全體共有人已成立「依目前耕作範圍分割」之協議
          存在。
    2.上訴人又抗辯：兩造於95年4 月15日達成分割協議，並提
      出「協議書」為證（見本院卷第35頁），被上訴人否認其
      真正。查：
      (1)上訴人所稱之「協議書」，其書狀真正名稱載為「委任
        書」；當事人係「立委任書人」庚○○等20人，「受任
        人」林清漢律師；文書內容則係庚○○等人委託林清漢
        律師辦理含系爭土地等15筆共有土地分割事宜，就各共
        有人應分配之位置及面積（以實測為準）、委任報酬等
        相關費用訂定之條款，核其性質應係上訴人庚○○等人
        與林清漢律師間訂立之委任契約。
      (2)以委任書協議附表「(五)新屋鄉○○段851 地號土地（即
        系爭土地），面積2,056.69，現登記所有權人共8 人，
        共有物分割後為庚○○、辛○○、壬○○、癸○○、甲
        ○○、己○○等6 人」之記載為例，其分割內容只是將
        系爭土地之共有人由分割前依簿冊登記之「丙○○、乙
        ○○、庚○○、辛○○、壬○○、癸○○、甲○○、己
        ○○」等（即兩造）8 人，變更為「庚○○、辛○○、
        壬○○、癸○○、甲○○、己○○」等6 人。對於協議
        分割重要之點如分割所得面積、具體位置均無明文，形
        式上即難謂係兩造間終止共有關係之分割協議。況「委
        任書」係對共有15筆土地合併分割，其共有人為庚○○
        等「20人」，但只有庚○○等部分共有人簽名捺印，餘
        如「溫永來」、「溫永鉅」、「姜鄭未妹」、「姜羅蘭
        妹」等並未具名，足證該「委任書」非全體共有人所為
        ，不生「分割協議」之效力。
    3.上訴人再抗辯；已就系爭土地與其他共有土地合併請求調
      解分割共有物，並提出聲請狀（見本院卷第18頁）為證，
      被上訴人則反對合併分割。查：
      (1)被上訴人係於95年5 月9 日提起本件訴訟，有起訴狀收
        件戳記可憑，上訴人於本案起訴後始聲請調解合併分割
        ，本案自不受其拘束，合先敘明。
      (2)按共有關係分別存在於每宗土地之上，除經全體共有人
        同意外，法院為分割時，尚不能任意予以合併為一共有
        物，視作一所有權而予分割，此乃一物一權原則之當然
        解釋（最高法院92年度台上字第1534號判決參照）。上
        訴人抗辯除系爭土地外，兩造另有多筆共有土地，此固
        為被上訴人所不爭執，但兩造之共有關係係分別存在於
        每宗土地之上，被上訴人既已明白表示不同意合併分割
        ，則被上訴人單獨就系爭土地請求裁判分割，即無不合
        ，被上訴人此部分抗辯，無足採信。
    4.綜上，系爭土地無依使用目的不能分割或兩造間訂有不分
      割期限之契約，上訴人抗辦兩造間另訂有分割協議，又不
      足採信，則被上訴人依據前揭規定，請求裁判分割，應予
      准許。
  (二)分割系爭土地應依兩造持分，或依兩造現耕位置、面積為分
    割依據？
    被上訴人主張採附圖甲案，依兩造登記持分比例分割；上訴
    人則抗辯應依兩造現耕作位置及面積，分割如乙案。查：
    (1)按請求分割之共有物，如為不動產，共有人之應有部分各
      為若干，以土地登記總簿登記者為準（最高法院67年台上
      字第3131號判例意旨參照）。系爭土地面積2056.69 平方
      公尺，依上述兩造登記之應有部分計算，被上訴人可分得
      之面積為642.7 平方公尺，上訴人部分合計為1413.99 平
      方公尺，合先敘明。
    (2)次按裁判分割共有物，如採原物分割者，法院僅須斟酌共
      有物之性質及其經濟效用，作公平合理之分配即可。各共
      有人在分割前之使用狀況，固應加以考量，惟該使用狀況
      縱共有人間有分管之約定，法院亦不受其拘束。再定共有
      物分割之方法，應斟酌各共有人之意願、利害關係、共有
      物之價格、利用價值及分割後各部分之經濟價值與其應有
      部分之比值是否相當而為適當之分配，始能謂為適當而公
      平（最高法院95年度台上字第2386號判決意旨參照）。系
      爭土地如附圖甲案之A1有部分為廢耕狀態、B1部分現為上
      訴人庚○○、辛○○、甲○○、癸○○、壬○○等人插秧
      種稻，環繞系爭土地之848 地號、852 地號均為道路等情
      ，業據原法院勘驗屬實，並經桃園縣楊梅地政事務所製有
      土地複丈成果圖乙紙可憑（見原審卷第74-76 頁、第85頁
      ），本院斟酌上訴人表示分割後仍依應有部分保持共有之
      意願（見本院卷第80頁）、甲案B1部分現為上訴人等插秧
      種稻的使用現況，及分割後兩造分得土地均有850 地號的
      水溝可供灌溉，均有848 地號、852 地號的道路可供通行
      之經濟價值與其登記上所載應有部分之比值，認以附圖甲
      案：將A1部分分歸被上訴人；B1部分分歸被上訴人丙○○
      、乙○○、庚○○、辛○○、甲○○、癸○○、壬○○，
      並依其等原應有部分比例保持共有為適當。上訴人以系爭
      土地應與其他共有土地合併分割為前題，採用乙案。惟被
      上訴人不同意合併分割，系爭土地得單獨請求分割，詳如
      前述，乙案分割方式將使兩造於分割後取得之面積，不符
      合登記簿上所載應有部分之比例，尚難認乙案為最符合兩
      造利益之分割方案，故為本院所不採，併予敘明。
六、綜上所述，被上訴人依民法第823 條第1 項、第824 條規定
    ，請求判決分割如附圖甲案所示，為有理由，應予准許。原
    審為被上訴人勝訴之判決，核無不合。上訴意旨指摘原判決
    不當，求予廢棄改判，為無理由，應予駁回。
七、上訴人請求傳訊證人姜秀夫、溫金藏，以證明兩造間有合併
    分割協議存在，惟上訴人又自承：「姜秀夫、溫金藏分別是
    （協議書即測量圖當事人）姜星、溫阿趙之繼承人，目前依
    該協議書占有使用中」等語（見本院卷第61頁反面），證人
    姜秀夫、溫金藏顯非當場見聞「協議書即測量圖」之人，本
    院認無傳訊之必要。本件事證已臻明確，兩造其餘攻擊、防
    禦方法及未經援用之證據，經本院審酌後認對判決結果不生
    影響，爰不一一論列，附此敘明。
八、據上論結，本件上訴為無理由，依民事訴訟法第449 條第1
    項、第78條，判決如主文。
中    華    民    國    97    年    4     月    1     日
                    民事第十五庭
                        審判長法  官  林恩山
                              法  官  郭松濤
                              法  官  陳雅玲
正本係照原本作成。
如不服本判決，應於收受送達後20日內向本院提出上訴書狀，其
未表明上訴理由者，應於提出上訴後20日內向本院補提理由書狀
（均須按他造當事人之人數附繕本）上訴時應提出委任律師或具
有律師資格之人之委任狀；委任有律師資格者，另應附具律師資
格證書及釋明委任人與受任人有民事訴訟法第466條之1第1項但
書或第2項（詳附註）所定關係之釋明文書影本。
中    華    民    國    97    年    4     月    2     日
                              書記官  葉國乾
附註：
民事訴訟法第466條之1（第1項、第2項）：
對於第二審判決上訴，上訴人應委任律師為訴訟代理人。但上訴
人或其他法定代理人具有律師資格者，不在此限。
上訴人之配偶、三親等內之血親、二親等內之姻親，或上訴人為
法人、中央或地方機關時，其所屬專任人員具有律師資格並經法
院認為適當者，亦得為第三審訴訟代理人。
 附表：
┌────────┬─────┬─────┬────┐
│                │分割後取得│分割後取得│分割後取│
│                │土地之位置│土地之面積│得土地之│
│                │          │          │權利範圍│
├───┬────┼─────┼─────┼────┤
│原  告│己○○  │甲案編號A1│642.7㎡   │全部    │
├───┼────┼─────┼─────┼────┤
│被  告│丙○○  │甲案編號B1│1413.99㎡ │12/88   │
├───┼────┤（分割後由│          ├────┤
│被  告│乙○○  │被告等人依│          │12/88   │
├───┼────┤左列取得土│          ├────┤
│被  告│庚○○  │地之權利範│          │3/88    │
├───┼────┤圍比例維持│          ├────┤
│被  告│辛○○  │共有）    │          │3/88    │
├───┼────┤          │          ├────┤
│被  告│甲○○  │          │          │52/88   │
├───┼────┤          │          ├────┤
│被  告│癸○○  │          │          │3/88    │
├───┼────┤          │          ├────┤
│被  告│壬○○  │          │          │3/88    │
└───┴────┴─────┴─────┴────┘


司法院資訊處製作；財團法人民間司法改革基金會備份。
